ACORDAO-COMPLETO-2410437

ACÓRDÃO 1894/2020 ATA 27/2020 - PLENÁRIO

VISTOS, relatados e discutidos estes autos de concessão de aposentadoria referentes a Adalberto Pontes da Silva, Carlos Alberto Leite de Souza, Maria Aparecida Rodrigues Gomes, Maria Deolinda Ribeiro Nobre, Raimundo Marques Picanço, Sebastiao Tadeu Antunes Belem, ex-servidores na Superintendência de Administração do Ministério do Planejamento, Orçamento e Gestão no Amapá, submetidos, para fins de registro, à apreciação do Tribunal de Contas da União;
	ACORDAM os Ministros do Tribunal de Contas da União, reunidos em Sessão Plenária, diante das razões expostas pelo Relator, com fundamento nos arts. 71, inciso III, da Constituição Federal, 1º, inciso V e VIII, 39, inciso II, e 47 da Lei 8.443/1992; 260, § 1º, 2º e 4º, do Regimento Interno/TCU, c/c o art. 19, inciso II, da IN TCU 78/2018, em:
	9.1. rever de ofício o Acórdão 5241/2016-TCU-Segunda Câmara, passando a considerar ilegal o ato de concessão inicial de aposentadoria do Sr. Carlos Alberto Leite de Souza;
	9.2. determinar à Superintendência de Administração do Ministério do Planejamento, Orçamento e Gestão no Amapá que adote medidas para:
	9.2.1. no prazo de 15 (quinze) dias, fazer cessar os pagamentos decorrentes do ato impugnado por esta Corte de Contas, sob pena de responsabilidade solidária da autoridade administrativa omissa, nos termos do art. 262 do Regimento Interno/TCU;
	9.2.2. dar ciência, no prazo de 15 (quinze) dias, do inteiro teor desta deliberação ao interessado, alertando-o de que o efeito suspensivo proveniente da interposição de eventuais recursos junto ao TCU não o exime da devolução dos valores percebidos indevidamente após a respectiva notificação, caso esses não sejam providos; e
	9.2.3. encaminhar ao Tribunal, no prazo de 30 (trinta) dias contados da ciência da decisão, documento apto a comprovar que o interessado tomou conhecimento do acórdão;
	9.3. determinar a conversão dos presentes autos em Tomada de Contas Especial, para que seja apurado o dano ao Erário causado pelo recebimento de remuneração/proventos por parte do ex-servidor desde 2002, quando começou a cursar a faculdade de direito no Estado de São Paulo.

Atos de concessão inicial de aposentadoria.

Superintendência de Administração do Ministério do Planejamento, Orçamento e Gestão no Amapá.

3. Interessados/Responsáveis:
3.1. Interessados: Adalberto Pontes da Silva (XXX.737.972-XX); Carlos Alberto Leite de Souza (XXX.115.982-XX); Maria Aparecida Rodrigues Gomes (XXX.013.192-XX); Maria Deolinda Ribeiro Nobre (XXX.538.662-XX); Raimundo Marques Picanço (XXX.109.662-XX); Sebastiao Tadeu Antunes Belem (XXX.896.712-XX).

13.1. Ministros presentes: José Mucio Monteiro (Presidente), Walton Alencar Rodrigues, Benjamin Zymler, Aroldo Cedraz (Relator), Raimundo Carreiro, Ana Arraes, Bruno Dantas e Vital do Rêgo.
13.2. Ministro-Substituto convocado: Augusto Sherman Cavalcanti.
13.3. Ministros-Substitutos presentes: Marcos Bemquerer Costa, André Luís de Carvalho e Weder de Oliveira.

AROLDO CEDRAZ

Transcrevo, a seguir, instrução elaborada pela Secretaria de Fiscalização de Pessoal (Sefip) , peça 36, que contou com o parecer favorável do Diretor (peça 37) e do MPTCU (peça 38) .
"INTRODUÇÃO
1.	Trata-se de atos de concessão inicial de aposentadoria de Adalberto Pontes da Silva, Carlos Alberto Leite de Souza, Maria Aparecida Rodrigues Gomes, Maria Deolinda Ribeiro Nobre, Raimundo Marques Picanço e Sebastiao Tadeu Antunes Belem, ex-servidores da Superintendência de Administração do Ministério do Planejamento, Orçamento e Gestão no Amapá (peças 3 a 8) .
2.	Os atos deste processo foram apreciados pela legalidade, por meio do Acórdão 5241/2016-TCU-Segunda Câmara, Ministro-Relator Raimundo Carreiro, sessão de 10/5/2016 (peça 12) .
HISTÓRICO
3.	No tocante ao ex-servidor Carlos Alberto Leite de Souza, a Polícia Federal, por meio do ofício 2.492/2018 - IPL 0206/2013-4 SR/PF/AP (peça 14, p. 1) , informou que há provas de que o interessado não preencheu os requisitos necessários à obtenção de aposentadoria, de acordo com o apurado no Inquérito Policial 206/2013, encaminhando as documentações anexadas às peças 14 a 16. 
4.	Esta Unidade Técnica, em instrução à peça 19, propôs o encaminhamento do processo à Secretaria das Sessões para sorteio de novo relator; e a autorização, pelo relator sorteado, da revisão de ofício do Acórdão 5241/2016-TCU-Segunda Câmara, exarado em 10/5/2016, relativamente ao ato de concessão de aposentadoria de Carlos Alberto Leite de Souza (CPF XXX.115.982-XX) , com a oitiva do interessado e do Ministério Público junto ao TCU, nos termos do art. 260, §2º, do Regimento Interno do TCU, em virtude da ocorrência de violação à ordem legal.
5.	A Secretaria das Sessões realizou o sorteio do novo Ministro-Relator (peça 21) . O Exmo. Ministro-Relator Aroldo Cedraz restituiu os autos à Sefip, autorizou a realização da oitiva do interessado, para a verificação da existência de elementos que possam fundamentar a revisão de ofício do ato de concessão de aposentadoria em favor de Carlos Alberto Leite de Souza, apreciado pelo Acórdão 5241/2016-TCU-Segunda Câmara, exarado em 10/5/2016 (peça 22) .
Oitiva
6.	A Sefip, por meio do ofício 5894/2019-TCU/Sefip, de 12/11/2019, realizou a oitiva do interessado (peça 23) . O ofício foi devolvido ao TCU, em razão de endereço insuficiente (peça 25) . A Unidade Técnica encaminhou nova oitiva, por meio do ofício 5592/2020-TCU/Seproc e 5593/2020-TCU/Seproc, de 21/2/2020 (peças 28 e 29) . 
7.	O Sr. Carlos Alberto Leite de Souza tomou ciência da oitiva em 11/3/2020 (peça 30) . Em síntese, o interessado apresentou as seguintes alegações de defesa (peça 31, p. 1-11) :
a) alega prescrição e decadência administrativa, pois a aposentadoria foi concedida em 15/8/2013 e os fatos narrados no ofício da Polícia Federal já eram conhecidos desde 2011, ou seja, há mais de 9 anos. Assim, como já se passaram cinco anos, com base no artigo 54 da Lei 9.784/1999, o TCU não tem mais o direito de rever o ato de inscrição da aposentadoria;
b) o exercício do direito de representar perante o Tribunal de Contas da União (TCU) ocorre após o decurso de lapso temporal superior a cinco anos (inc. I do art. 142 da Lei 8.112/90) ;
c) os supostos fatos já eram conhecidos desde janeiro de 2011, sem que tenha sido instaurado qualquer procedimento disciplinar.  Assim, para a instalação de qualquer comissão disciplinar para apuração das supostas ilegalidades apontadas, o prazo se esvaiu em 2016 (Súmula STJ 635) ;
d) o inquérito policial não esclarece se o servidor tinha ou não autorização para a conduta ali descrita. Alega que se tinha autorização, não há justa causa para a instauração de qualquer procedimento administrativo para revisão do Acórdão que autorizou o registro do ato de aposentadoria. Se não tinha, a conduta deveria ter sido apurada conforme determina o artigo 143, da Lei 8.112/90. No entanto, isso jamais ocorreu porque o fato era irrelevante administrativamente, por não constituir ilícito. Portanto, seriam fatos fulminados pelo instituto da prescrição, os quais nunca foram objeto de apuração administrativa;
e) registra que o inquérito decorreu de embate político entre a mesa diretora da Assembleia Legislativa e o Ministério Público estadual;
f) alega que, no depoimento do Delegado titular do DGPC dos aludidos autos IPL 0206/2013-4 SR/PF/AP, este declarou ter tido conhecimento da existência de 60 pessoas em seu gabinete. Assim, o delegado estava, na verdade, admitindo o conhecimento dos fatos e das circunstâncias que cercavam o caso, particularmente desde o mês de janeiro de 2011, quando assumiu a chefia da polícia civil;
g) o ofício 047/11, da Assembleia Legislativa, solicitando nova (o que quer dizer que existia uma antiga) cessão do servidor àquela casa legislativa, bem como a concordância do DGPC externada por intermédio do ofício 1.000, permite concluir pela inexistência de qualquer ilicitude funcional por parte do defendente. Tal fato leva à conclusão de que tudo era devidamente autorizado;
h) certidão expedida pela Corregedoria Geral de Polícia Civil, em 1/3/2013, declara que, até a presente data, nada constava sobre procedimentos instaurados em desfavor do requerente;
i) alega que tomando por base a data em que o Delegado Geral de Polícia Civil admite ter tido conhecimento da alegada transgressão, já se passaram nove anos, portanto, operada a prescrição;
j) o processo administrativo disciplinar é obrigatório para a aplicação da penalidade de demissão a servidor público estável (artigo 41, §1°, II da Constituição Federal) ou de penalidade de suspensão por mais de 30 dias, cassação de aposentadoria e disponibilidade e destituição de cargo em comissão (artigo 146 da Lei 8.112/90) , contudo jamais foi instaurado qualquer procedimento disciplinar; e
l) cita decisão do Plenário do Egrégio STF do dia 19/2/2020, que ao julgar o mérito da questão constitucional suscitada no Leading Case RE 636553, do respectivo Tema 445, assentou que "os Tribunais de Contas estão sujeitos ao prazo de 5 (cinco) anos para o julgamento da legalidade do ato de concessão inicial de aposentadoria, reforma ou pensão, a contar da chegada do processo à respectiva Corte de Contas." Alega que já fazem mais de 6 (seis) anos, e, portanto, a pretensão revisional está prescrita.
8.	O interessado encaminhou cópia dos seguintes documentos:
I) Memo. 047/11 - GDCM/A, de 31/8/2011, direcionado ao Delegado Geral de Polícia, no qual o Deputado Estadual solicita que se coloque à disposição do seu Gabinete o Senhor Carlos Alberto Leite de Sousa, lotado na Secretaria de Segurança Pública do Estado do Amapá, na função de Guarda de Presidio, para assumir cargo de relevância no Departamento Administrativo do Gabinete da Casa de Leis, objetivando contribuir na área de projetos parlamentares (peça 31, p. 12) ;
II) ofício 1000, de 31/8/2011, de ordem do Delegado-Geral da Polícia Civil a Deputado Estadual apresentando o Sr. Carlos Alberto Leite de Sousa, guarda de presídio, para assumir cargo no Departamento Administrativo na Assembleia Legislativa do Amapá, a contar de 1 de agosto de 2011 (peça 31, p. 13) ;
III) certidão da Corregedoria Geral de Polícia Civil do Amapá, de 1/3/2013, com nada consta sobre procedimentos instaurados no nome do Sr. Carlos Alberto Leite de Sousa (peça 31, p. 14) ; e
IV) Portaria de Aposentadoria (peça 31, p. 15-16) .
EXAME TÉCNICO
a) requisitos da aposentadoria
9.	O servidor Carlos Alberto Leite de Souza aposentou-se, em 15/8/2013, no cargo de guarda de presídio, com base na Lei Complementar 51/1985, artigo 1º, inciso I, que permite a aposentadoria com proventos integrais, após 30 anos de serviço, desde que conte com pelo menos 20 anos de exercício em cargo de natureza estritamente administrativa. 
10.	No ato de aposentadoria, não foi registrado o tempo de efetivo exercício em atividade policial do ex-servidor (peça 4) .  
11.	No ofício 2.492/2018 - IPL 0206/2013-4 SR/PF/AP, a Polícia Federal informa que há provas de que o interessado não preencheu os requisitos necessários à obtenção de aposentadoria. De acordo com o referido expediente, além do não cumprimento do período mínimo de serviço em função essencialmente policial, seja na Polícia Civil ou na Assembleia Legislativa, o ex-servidor comprovadamente não se fez presente para exercer seus deveres de servidor público, recebendo remunerações e proventos sem a devida contraprestação (peça 14, p. 1) .
12.	A Polícia Federal encaminhou a este Tribunal cópia do inquérito policial do qual constam as seguintes informações (peça 14, p. 197, peça 15, 343-387, e peça 16, p. 2-5, 140-142, 255-256, 449-459 e 521-534) :
	a) o servidor recebeu remunerações, desde 2002, sem de fato trabalhar nas repartições em que esteve lotado (Polícia Civil e Assembleia Legislativa do Amapá) (peça 14, p. 197, e peça 15, p. 343-387) ;
	b) enquanto lotado no Amapá, o interessado cursou, entre 2002 e 2007, a faculdade de Direito da Universidade Brás Cubas, em Mogi das Cruzes-SP, onde atualmente exerce a advocacia (peça 14, p. 197 e peça 15, p. 343-387) ;
	c) da observação de diferentes padrões de assinaturas das folhas de ponto anexadas ao inquérito, constataram-se fortes indícios de que outras pessoas assinaram as folhas de ponto pelo interessado, de forma a atestar o cumprimento de jornada laboral (peça 14, p. 197, e peça 15, p. 343-387) ;
	d) identificação da cônjuge Ivone Barroso Miranda como a pessoa que comparecia no lugar do servidor nas Perícias Médicas. O Ofício da divisão de perícia médica do Governo do Estado do Amapá informa que o ex-servidor não compareceu às perícias quando convocado em 2007 e 2011, com a esposa aparecendo em seu lugar e informando que o interessado estava em tratamento médico em outro estado (peça 16, p. 299) ;
	e) depoimento da ex-companheira Ivone Barros Miranda, em que confirma que foi casada de 1988 a 2002 com o interessado, sendo servidora da Assembleia Legislativa do Amapá. Informou que ajudou o interessado a ficar à disposição da ALEAP, porque ele precisaria estar vinculado a algum órgão público para fazer tratamento em São Paulo. Que como ex-companheira teve a informação de que em 2002 o interessado esteve em tratamento em São Paulo, cursando faculdade de direito, estando à disposição da Assembleia Legislativa do Amapá, recebendo a remuneração integral, sem licença médica, e que acreditava que tal situação era legal (peça 15, p. 252) ;
f) indiciamento do Sr. Carlos Alberto Leite de Souza, nos artigos 171, §1º, e 299 do Código Penal, no crime de estelionato. Registrou-se a situação de funcionário fantasma, em função da contradição das informações contidas na certidão emitida pela Universidade Brás Cubas comprovando a regular frequência no curso de direito em 2002 a 2007 em São Paulo, e as folhas de ponto assinadas na Assembleia Legislativa em 2003 a 2007, para comprovar a atividade laboral, uma vez que seria impossível o ex-servidor estar nos dois lugares ao mesmo tempo. As fichas financeiras atestaram o recebimento de subsídio no período de 2002 a 2007, sem a devida contraprestação, pois o ex-servidor estava no Estado de São Paulo (peça 15, p. 255 e 384) .
13.	Os fatos narrados no inquérito policial indicam graves irregularidades na concessão da aposentadoria em favor de Carlos Alberto Leite de Souza, tendo em vista as provas de que o interessado não cumpriu as jornadas de trabalho, não exerceu atividades exclusivas de policial e, portanto, não preencheu os requisitos para concessão do benefício. Assim, a aposentadoria está ilegal. 
b) decadência administrativa, decisão STF RE 636553 e revisão de ofício
14.	Essa Corte de Contas, no tocante à decadência, prevista no art. 54 da Lei 9.784/1999, entende que o referido dispositivo legal, ao ser aplicado aos atos de aposentadoria e pensão, conta seu prazo decadencial somente a partir do respectivo registro pelo Tribunal de Contas da União, visto que, em se tratando de ato complexo, só é aperfeiçoado quando de seu registro pelo TCU. Portanto, o prazo decadencial não pode ser contado a partir da concessão administrativa, mas sim a partir do exame pelo TCU. Esse é o teor da Súmula TCU 278/2012, a seguir transcrita:
SÚMULA 278/2012: Os atos de aposentadoria, reforma e pensão têm natureza jurídica de atos complexos, razão pela qual os prazos decadenciais a que se referem o § 2º do art. 260 do Regimento Interno e o art. 54 da Lei nº 9.784/99 começam a fluir a partir do momento em que se aperfeiçoam com a decisão do TCU que os considera legais ou ilegais, respectivamente.
15.	O ex-servidor citou decisão do STF no RE 636553, na qual o entendimento seria de que os Tribunais de Contas estão sujeitos ao prazo de 5 (cinco) anos para o julgamento da legalidade do ato de concessão inicial de aposentadoria, reforma ou pensão, a contar da chegada do processo à respectiva Corte de Contas.
16.	Observa-se que o ato de aposentadoria do interessado deu entrada no TCU em 8/10/2013, e foi apreciado pela legalidade, por meio do Acórdão 5241/2016-TCU-Segunda Câmara, exarado em 10/5/2016. Assim, inicialmente, o ato foi apreciado dentro do prazo de cinco anos da chegada no TCU, o que não contraria o entendimento proferido pelo STF. 
17.	A situação agora tratada é de revisão de ofício do Acórdão 5241/2016-TCU-Segunda Câmara, face à constatação de violação da ordem legal.  A possibilidade deste Tribunal revisar suas decisões está prevista no artigo 260, § 2º, do Regimento Interno, que assim dispõe:
Art. 260. Para o exercício da competência atribuída ao Tribunal, nos termos do inciso III, do art. 71 da Constituição Federal, a autoridade administrativa responsável por ato de admissão de pessoal ou de concessão de aposentadoria, reforma ou pensão, a que se refere o artigo anterior, submeterá os dados e informações necessárias ao respectivo órgão de controle interno, que deverá emitir parecer sobre a legalidade dos referidos atos e torna-los disponíveis à apreciação do Tribunal, na forma estabelecida em ato normativo.
 (...) 
§2º O acórdão que considerar legal o ato e determinar o seu registro não faz coisa julgada administrativa e poderá ser revisto de ofício pelo Tribunal, com a oitiva do Ministério Público e do beneficiário do ato, dentro do prazo de cinco anos da apreciação, se verificado que o ato viola a ordem jurídica, ou a qualquer tempo, no caso de comprovada má-fé. (grifo nosso) 
18.	O ato de aposentadoria em análise foi apreciado há menos de cinco anos, por meio do Acórdão 5241/2016-TCU-Segunda Câmara, Ministro-Relator Raimundo Carreiro, sessão de 10/5/2016, cabendo a revisão de ofício. Ademais, o indiciamento do ex-servidor em crime de estelionato, caracteriza a má-fé por parte do interessado. 
Ressarcimento ao erário e Tomada de Contas Especial (TCE) 
19.	Considerando os indícios de má-fé do interessado no Inquérito Policial, não cabe a aplicação da Súmula TCU 106, pois o beneficiário deve ressarcir ao erário os valores recebidos indevidamente.
20.	Esta Corte de Constas, no âmbito do Voto do Exmo. Ministro-Relator João Augusto Ribeiro Nardes proferido no Acórdão 3748/2017-TCU-Segunda Câmara, enunciou as condições em que se pode dispensar o ressarcimento ao erário. Transcrevemos parte do Voto do Exmo. Ministro-Relator:
16.	Em sede de consulta, esta Corte de Contas se pronunciou sobre a necessidade ou não de reposição de valores indevidamente recebidos por servidores aposentados por meio do Acórdão 1909/2003-TCU-Plenário:
ACORDAM os Ministros do Tribunal de Contas da União, reunidos em sessão do Plenário, ante as razões expostas pelo Relator e com fundamento no art. 1º, inciso XVII, da Lei 8.443/92, em conhecer da consulta para respondê-la nos seguintes termos:
9.1. a reposição ao erário somente pode ser dispensada quando verificadas cumulativamente as seguintes condições:
9.1.1 presença de boa-fé do servidor;
9.1.2 ausência, por parte do servidor, de influência ou interferência para a concessão da vantagem impugnada;
9.1.3 existência de dúvida plausível sobre a interpretação, validade ou incidência da norma infringida, no momento da edição do ato que autorizou o pagamento da vantagem impugnada; e
9.1.4 interpretação razoável, embora errônea, da lei pela Administração;
9.2. a reposição ao erário é obrigatória, nos termos preconizados no Enunciado 235 da Súmula deste Tribunal e na forma dos arts. 46 e 47 da Lei 8.112/90, quando não estiverem atendidas todas as condições estipuladas no subitem 9.1 ou, ainda, quando os pagamentos forem decorrentes de erro operacional da Administração;
 (...)  (grifos acrescidos) .
21.	Assim, considerando que não estão atendidas as condições listadas acima, muito pelo contrário, caracterizada a ausência de boa-fé do interessado, entende-se que cabe o ressarcimento ao Erário dos valores recebidos pelo ex-servidor desde 2002, quando começou a cursar a faculdade de direito no Estado de São Paulo, devendo o presente processo ser convertido em Tomada de Contas Especial, para apurar o valor do dano ao erário.
CONCLUSÃO
22.	Em razão do exposto e tendo em vista as análises realizadas no ato de concessão inicial de aposentadoria de Carlos Alberto Leite de Souza, esta Unidade Técnica considera que o ato está ilegal, tendo em vista as provas de que o interessado não cumpriu as jornadas de trabalho, não exerceu atividades exclusivas de policial e, portanto, não preencheu os requisitos para concessão do benefício. 
23.	Assim, no tocante ao Sr. Carlos Alberto Leite de Souza, com base no artigo 260, § 2º, do Regimento Interno cabe a revisão de ofício do Acórdão 5241/2016-TCU-Segunda Câmara, Ministro-Relator Raimundo Carreiro, sessão de 10/5/2016, para que o ato de aposentadoria do interessado passe a ser considerado ilegal, devendo ser o presente processo convertido em Tomada de Contas Especial, nos termos do art. 47 da Lei 8.443/1992, para apurar o dano ao Erário. 
PROPOSTA DE ENCAMINHAMENTO
24.	Ante o exposto, conforme o preceituado no artigo 71, inciso III, da Constituição Federal de 1.988; c/c os artigos. 1º, inciso V, e 39, inciso II, da Lei nº 8.443/1992, c/c os artigos 1º, inciso VIII, 260, §§ 1º e 4º, do Regimento Interno/TCU, e tomando por base as informações prestadas pelo órgão de controle interno e as verificações feitas pela unidade técnica, na forma prevista no artigo 260, caput, do referido Regimento, propõe-se: 
	a) rever de ofício o Acórdão 5241/2016-TCU-Segunda Câmara, Ministro-Relator Raimundo Carreiro, sessão de 10/5/2016, para que passa a considerar ilegal o ato de concessão inicial de aposentadoria do Sr. Carlos Alberto Leite de Souza (CPF XXX.115.982-XX) ;
b) determinar à Superintendência de Administração do Ministério do Planejamento, Orçamento e Gestão no Amapá que adote medidas para:
b.1) no prazo de quinze dias, fazer cessar os pagamentos decorrentes do ato impugnado por esta Corte de Contas, sob pena de responsabilidade solidária da autoridade administrativa omissa, nos termos do art. 262 do Regimento Interno/TCU;
b.2) dar ciência, no prazo de 15 (quinze) dias, do inteiro teor desta deliberação ao interessado, alertando-o de que o efeito suspensivo proveniente da interposição de eventuais recursos junto ao TCU não o exime da devolução dos valores percebidos indevidamente após a respectiva notificação, caso esses não sejam providos; e
b.3) encaminhar ao Tribunal, no prazo de 30 (trinta) dias contados da ciência da decisão, documento apto a comprovar que o interessado tomou conhecimento do acórdão;
	c) determinar a conversão dos presentes autos em Tomada de Contas Especial, nos termos do art. 47 da Lei 8.443/1992, para que seja apurado o dano ao Erário causado pelo recebimento de remuneração/proventos por parte do ex-servidor desde 2002, quando começou a cursar a faculdade de direito no Estado de São Paulo."
É o Relatório.

não há.

Procurador Júlio Marcelo de Oliveira.

APOSENTADORIA. REVISÃO DE OFÍCIO DO ACÓRDÃO 5.241/2016-TCU-2ª CÂMARA, QUE CONSIDEROU TODOS OS ATOS LEGAIS. NÃO PREENCHIMENTO DOS REQUISITOS PARA UM INTERESSADO, CONFORME EVIDÊNCIAS ENCAMINHADAS PELA POLÍCIA FEDERAL. ILEGALIDADE NO ATO DE APOSENTADORIA. PRESENÇA DE MÁ-FÉ. CONVERSÃO EM TCE.

APOSENTADORIA (APOS)

Secretaria de Fiscalização de Pessoal (Sefip).

Cuidam os autos de atos de concessão inicial de aposentadoria de seis servidores da Superintendência de Administração do Ministério do Planejamento, Orçamento e Gestão no Amapá. Inicialmente, todos os atos apreciados foram julgados regulares - Acórdão 5421/2016-TCU-Segunda Câmara, de relatoria do Ministro Raimundo Carreiro.
A Polícia Federal informou, por meio do ofício à peça 14, que o Sr. Carlos Alberto Leite de Souza não preencheu os requisitos necessários à obtenção de aposentadoria, de acordo com o apurado no Inquérito Policial 206/2013 (peças 14 a 16) . 
O Sr. Carlos Alberto Leite de Souza aposentou-se em 15/8/2013, no cargo de guarda de presídio, com base na Lei Complementar 51/1985, artigo 1º, inciso I, que permite a aposentadoria com proventos integrais, após 30 anos de serviço, desde que conte com pelo menos 20 anos de exercício em cargo de natureza estritamente administrativa. 
De acordo com as informações encaminhadas pela Polícia Federal, além do não cumprimento do período mínimo de serviço em função essencialmente policial, o ex-servidor não se fez presente para exercer suas funções, recebendo remunerações e proventos sem a devida contraprestação. 
Realizada a oitiva, o responsável argumenta (peça 31) , em síntese, que teria havido prescrição e decadência administrativa; que os fatos eram conhecidos desde 2011 e o prazo para instalação de procedimento disciplinar, jamais instaurado, teria findado em 2016; que há evidências de que sua conduta teria sido devidamente autorizada; e que o STF, no RE 636553, assentou que os Tribunais de Contas estão sujeitos ao prazo de 5 anos para o julgamento da legalidade do ato de concessão inicial de aposentadoria, alegando que o ocorrido conta mais de 6 anos.
Passo a analisar.
A Sefip extraiu do inquérito policial encaminhado as seguintes informações:
"a) o servidor recebeu remunerações, desde 2002, sem de fato trabalhar nas repartições em que esteve lotado (Polícia Civil e Assembleia Legislativa do Amapá) (peça 14, p. 197, e peça 15, p. 343-387) ;
b) enquanto lotado no Amapá, o interessado cursou, entre 2002 e 2007, a faculdade de Direito da Universidade Brás Cubas, em Mogi das Cruzes-SP, onde atualmente exerce a advocacia (peça 14, p. 197 e peça 15, p. 343-387) ;
c) da observação de diferentes padrões de assinaturas das folhas de ponto anexadas ao inquérito, constataram-se fortes indícios de que outras pessoas assinaram as folhas de ponto pelo interessado, de forma a atestar o cumprimento de jornada laboral (peça 14, p. 197, e peça 15, p. 343-387) ;
d) identificação da cônjuge Ivone Barroso Miranda como a pessoa que comparecia no lugar do servidor nas Perícias Médicas. O Ofício da divisão de perícia médica do Governo do Estado do Amapá informa que o ex-servidor não compareceu às perícias quando convocado em 2007 e 2011, com a esposa aparecendo em seu lugar e informando que o interessado estava em tratamento médico em outro estado (peça 16, p. 299) ;
e) depoimento da ex-companheira Ivone Barros Miranda, em que confirma que foi casada de 1988 a 2002 com o interessado, sendo servidora da Assembleia Legislativa do Amapá. Informou que ajudou o interessado a ficar à disposição da ALEAP, porque ele precisaria estar vinculado a algum órgão público para fazer tratamento em São Paulo. Que como ex-companheira teve a informação de que em 2002 o interessado esteve em tratamento em São Paulo, cursando faculdade de direito, estando à disposição da Assembleia Legislativa do Amapá, recebendo a remuneração integral, sem licença médica, e que acreditava que tal situação era legal (peça 15, p. 252) ;
f) indiciamento do Sr. Carlos Alberto Leite de Souza, nos artigos 171, §1º, e 299 do Código Penal, no crime de estelionato. Registrou-se a situação de funcionário fantasma, em função da contradição das informações contidas na certidão emitida pela Universidade Brás Cubas comprovando a regular frequência no curso de direito em 2002 a 2007 em São Paulo, e as folhas de ponto assinadas na Assembleia Legislativa em 2003 a 2007, para comprovar a atividade laboral, uma vez que seria impossível o ex-servidor estar nos dois lugares ao mesmo tempo. As fichas financeiras atestaram o recebimento de subsídio no período de 2002 a 2007, sem a devida contraprestação, pois o ex-servidor estava no Estado de São Paulo (peça 15, p. 255 e 384) ."
Diante das informações apresentadas nos autos a unidade técnica aponta que os fatos narrados no inquérito policial indicam graves irregularidades na concessão da aposentadoria em favor de Carlos Alberto Leite de Souza, tendo em vista as provas de que o interessado não cumpriu as jornadas de trabalho, não exerceu atividades exclusivas de policial e, portanto, não preencheu os requisitos para concessão do benefício, tornando-o ilegal. 
Quanto à citada decisão do STF no RE 636553, temos que os Tribunais de Contas estão sujeitos ao prazo de 5 anos para o julgamento da legalidade do ato de concessão inicial de aposentadoria a contar da chegada do processo. No caso, o ato de aposentadoria do interessado deu entrada no TCU em 8/10/2013, e foi apreciado pela legalidade, por meio do Acórdão 5241/2016-TCU-Segunda Câmara, exarado em 10/5/2016, portanto dentro do prazo. 
Trata-se agora da revisão do citado Acórdão em vista das ilegalidades constatadas em razão das informações encaminhadas pela Polícia Federal. A possibilidade deste Tribunal revisar suas decisões está prevista no artigo 260, § 2º, do Regimento Interno, que estabelece o prazo de cinco anos da apreciação do ato, se verificado que há violação da ordem jurídica. O presente caso atende a esses requisitos.
Por fim, entendo que os elementos constantes no Inquérito Policial apontam má-fé do Sr. Carlos Alberto Leite de Souza, não cabendo a aplicação da Súmula TCU 106. Dessa forma, considerando que as condutas irregulares do responsável, conforme consta nos autos, têm início no período em que estava cursando direito em São Paulo, faz-se necessária a conversão dos presentes autos em TCE, para que haja a apuração e o ressarcimento dos valores recebidos indevidamente.
	Diante do exposto, concordo com as análises e as propostas da Sefip, que contou com a anuência do Ministério Público junto do TCU, e cujos argumentos incorporo às minhas razões de decidir, e VOTO por que o Tribunal adote a minuta de Acórdão que ora submeto à apreciação deste Colegiado.
TCU, Sala das Sessões Ministro Luciano Brandão Alves de Souza, em 22 de julho de 2020.
AROLDO CEDRAZ
Relator